【裁判字號】    98,消債抗,242
【裁判日期】    980907
【裁判案由】    更生事件
【裁判全文】
臺灣板橋地方法院民事裁定           98年度消債抗字第242號
抗  告  人  甲○○
上列抗告人因請求更生事件，對於民國98年5 月26日本院97年度
消債更字第1990號裁定提起抗告，本院裁定如下：
    主  文
抗告駁回。
抗告費用新台幣壹仟元由抗告人負擔。
    理  由
一、本件抗告意旨略以：原審以抗告人於協商時既已明知其收入
    數額，以及將來可能支出之用途，仍同意承諾原協商條件，
    當非無充分考量籌措資金來源之規劃，自不得再以同一原因
    反覆爭執。又抗告人係於協商時自行向債權銀行要求每月清
    償新臺幣（下同）19,000元，且始終未提出有非可歸責於己
    致收入減少之情事，於協商後亦已依約繳足19期，足證原協
    商方案應未超出抗告人之償債能力。況抗告人甚或再與債權
    人商談「個別協商」一致性條款以降低此後每月所負擔之還
    還款數額，更非不可能再繼續履行現今或更易後之協商條件
    ，而駁回抗告人更生之聲請。惟抗告人協商當時之薪資，係
    含加班費之收入，未料民國（下同）96年開始因任職公司業
    績下滑訂單大量減少，苦無加班機會，每月薪資僅剩21,000
    元，抗告人便轉以臺灣郵政（原名中華郵政）保單借款，直
    至已無法再借貸，工作又仍無加班機會，故於繳納19期後毀
    諾。再以抗告人現在收入扣除生活費用及房租後，每月僅剩
    4,171 元，即使銀行給予最優惠方案仍無法清償，是以抗告
    人無法利用銀行公會提供之個別協商一致性方案清償債務。
    從而，抗告人客觀上實具有不可歸責於己之事由致履行顯有
    重大困難之情形，爰依民事訴訟法第482 條規定，請求將原
    裁定廢棄並依債清條例第15 1條第5 項但書規定准予開始更
    生程序。
二、按債務人對於金融機構因消費借貸、自用住宅借款、信用卡
    或現金卡契約而負債務，在聲請更生或清算前，應提出債權
    人清冊，以書面向最大債權金融機構請求協商債務清償方案
    並表明共同協商之意旨，消費者債務清理條例第151 條第1
    項定有明文。次按債務人與金融機構協商成立者，不得聲請
    更生或清算，但因不可歸責於己之事由，致履行顯有重大困
    難者，不在此限；本條例施行前，債務人依金融主管機關協
    調成立之中華民國銀行公會會員辦理消費金融案件無擔保債
    務協商機制與金融機構成立之協商，準用前項之規定，消費
    者債務清理條例第151 條第5 項、第6 項分別定有明文。
三、復按最大債權銀行於協商當時未預留聲請人必要生活費用，
    致擬定出聲請人不足以負擔之還款方案，造成聲請人因無力
    履行而生毀諾情事，顯與憲法第15條保障人民生存權意旨不
    符，聲請人為求儘速脫免高額欠款催收壓力致不得不接受上
    開不足以維持其最低基本生活所需之協商條款，衡諸消費者
    債務清理條例係旨在使陷於經濟上困境之消費者，得以謀求
    更生機會，並妥適調整債權人及利害關係人權利義務關係之
    立法目的（見本條例第1 條立法理由），且於本條例施行前
    ，債權銀行乃具有經濟上強勢地位，債務人尚欠缺適當消費
    者債務更生途徑以觀，尚不能謂債務人同意接受上開根本無
    力履行協商條款之情狀，有何應加以非難之必要，自屬不可
    歸責於聲請人之事由。惟如聲請人於協商時故意虛偽陳報收
    入所得，致最大債權銀行據其陳報之收入及預留最低生活費
    用以提出協商方案，而成立協商，則聲請人顯有違背誠信原
    則，故意虛報收入所得而以不正當方法濫用協商機制，縱有
    協商金額超逾其履行能力情事，亦屬可歸責於聲請人自己之
    事由所致，自不得以此為由而聲請更生。
四、經查：
  (一)抗告人債務總金額為1,229,516 元，曾依照中華民國銀行公
    會會員辦理消費金融案件無擔保債務協商機制，與最大債權
    金融機構台新銀行達成協商，雙方約定抗告人自95年11月起
    ，分80期，利率0%，每月10日以18,372元依各債權銀行債權
    金額比例清償債務，之後於97年7 月毀諾等情，此有抗告人
    提出之聲請狀、財團法人金融聯合徵信中心債權人清冊等件
    附於原審卷可稽，並有台新國際商業銀行函、協議書附卷足
    憑（原審卷第70至72頁），是依消費者債務債務清理條例之
    規定，其聲請更生須具備「不可歸責於己之事由，致履行顯
    有重大困難」之要件，方為適法。
  (二)抗告人雖提出其於慶遠企業有限公司（下稱慶遠公司）96年
    度1 月至12月間之薪資單，及臺灣郵政保險單借款約定書兩
    紙，主張其每月收入僅剩約21,000元，確實因收入減少致履
    行顯有重大困難，並非故意不履行協商云云。查本院依職權
    向慶遠公司函查結果，抗告人於95年7 月迄至97年6 月止其
    每月平均薪資收入均為2 萬元左右，有該公司回函所附薪資
    證明附卷可稽。惟抗告人於95年7 月向最大債權銀行台新銀
    行協商時，竟於其收入證明切結書記載其每月收入記載為
    31,000元，且於申請人財務資料表自行記載「現在希望經由
    協商讓我每個月付1.9 萬，我一定會盡力還款的」，此有台
    新銀行提出之上開協商資料可憑（見原審卷第74及75頁），
    則抗告人於95年7 月協商時每月收入僅有2 萬元，竟虛偽陳
    報收入所得為31,000元，且稱其可每月清償19,000元，則台
    新銀行據其陳報之收入及預留1 萬餘元之必要最低生活費用
    方案，而成立協商，顯已考量維持其基本生活所需，揆之前
    開說明，抗告人顯係違背誠信原則，故意虛報收入所得而以
    不正當方法濫用協商機制，縱有協商金額超逾其履行能力情
    事，亦屬可歸責於聲請人自己之事由所致，自不得再以其履
    行協商條款後不能維持基本生活為由，而聲請更生。
  (三)再依慶遠公司提出自95年7 月至97年6 月（即開始協商至毀
    諾期間）抗告人之薪資單內容所載，其95年7-12月只有7、8
    月分別領取加班費1350元、850 元（共2200元），96 年 則
    分別於1 、2 、7 、9 、10、11領取加班費800 元-2850 元
    不等（共9000元），97年1-6 月則於1 、2 、5 月分別領取
    加班費600 元、1200元、1000元（共2800元），且抗告人薪
    資總收入除因有無加班費而有變動外，此段期間其他項目如
    「薪津」、「職務加」均相同。由上述資料內容以觀，並無
    抗告人所述「薪資或加班費減少」之情形，顯不足以證明抗
    告人有因不可歸責於己之事由，致履行顯有重大困難之情事
    。
  (四)又依其所提出之臺灣郵政保險單借款約定書影本，抗告人分
    別於95年10月及96年9 月以保單借款共138,000 元，縱確係
    用以清償債務，亦係履行債務所應為之行為，與抗告人有不
    可歸責事由而履行困難之情形有別。
  (五)從而，抗告人薪資收入之清償能力，自協商成立之時迄至其
    毀諾之時，並無明顯改變，原審因而認定依抗告人自行提出
    之協商條件所成立之協商方案，自難符合具備不可歸責於己
    之法定要件等法律上之判斷，自屬正確，並無違誤。
  (六)又消債條例第151 條第5 項之規定意旨，旨在避免債務人任
    意毀棄已成立之協商，濫用更生或清算之裁判上債務清理程
    序，蓋以債務清償方案係經當事人行使程序選擇權所為之債
    務清理契約，債務人自應受該成立之協議所拘束。依照抗告
    人上開陳述，既難認有不可歸責於己之事由，復未再舉證其
    自前述協商成立迄其毀諾時，有何新生具體情節（情事變更
    ），可認係不可歸責於己之事由，致所需之支出增加，或收
    支失衡，因而有不能履行原協商條件或履行顯有重大困難之
    情事。從而，本件抗告人經本院審酌後認定並無所稱「履行
    顯有重大困難」情事發生，原裁定認抗告人更生之聲請要件
    不符，且該欠缺又屬無從補正而予駁回，於法並無違誤。。
五、綜上所述，抗告人聲請更生，違反消費者債務清理條例第15
    1 條第5 項、第6 項所定情形，其聲請即有未合，原裁定駁
    回抗告人更生之聲請，並無不當，抗告意旨指摘原裁定為不
    當，求予廢棄，為無理由，應予駁回。
六、據上論結，本件抗告為無理由，爰依消費者債務清理條例第
    11條第2 項、第15條、民事訴訟法第495 條之1 第1 項、第
    449 條第1 項、第95條、第78條，裁定如主文。
中    華    民    國    98    年    9     月    7     日
                  民事第三庭  審判長法  官  朱耀平
                                    法  官  何君豪
                                    法  官  劉以全
上為正本係照原本作成。
本件不得抗告。
中    華    民    國    98    年    9     月    7     日
                                    書記官  劉昌明


司法院資訊處製作；財團法人民間司法改革基金會備份。
